【裁判字號】    90,易,2062
【裁判日期】    900821
【裁判案由】    偽造貨幣
【裁判全文】
臺灣板橋地方法院刑事判決                        九十年度易字第二○六二號
    公  訴  人  臺灣板橋地方法院檢察署檢察官
    被      告  乙○○
右列被告因偽造貨幣案件，經檢察官提起公訴（九十年度偵字第四二三七號），本院
判決如左：
    主      文
乙○○無罪。
    理      由
一、公訴意旨略以：被告乙○○自姓名年籍不詳綽號「小張」之友人處收受編號ＥＬ
    ２８９１３５ＸＣ號之新台幣（下同）一千元鈔券後，方知係屬偽鈔，惟不甘受
    損，於民國九十年二月十九日晚上九時四十分許，自臺北縣永和市○○路○段一
    二八號前搭乘由甲○○所駕駛之Ｍ５－２９１號牌營業自小客車，前往臺北縣永
    和市○○路○段四八號時，竟基於行使偽鈔之故意，執持上開千元偽鈔支付九十
    元之車資，惟因該紙鈔之紙質、顏色顯異於真鈔，經甲○○發現有異，報警當場
    查獲，因認被告涉犯刑法第一百九十六條第二項之行使偽造紙幣罪嫌云云。
二、按犯罪事實應依證據認定之，無證據不得推定其犯罪事實；又不能證明被告犯罪
    者，應諭知無罪之判決；刑事訴訟法第一百五十四條、第三百零一條第一項分別
    定有明文。又犯罪事實之認定，應憑真實之證據，倘證據是否真實尚欠明確，自
    難以擬制推測之方法，為其判斷之基礎；而認定犯罪事實之證據係指足以認定被
    告確有犯罪行為之積極證據而言，該項證據自須適合於被告犯罪事實之認定，始
    得採為斷罪資料（參照最高法院五十三年臺上字第六五六號、二十九年上字第三
    一○五號判例）。
三、公訴人認被告涉有前開犯行，係以證人甲○○之證述，與若被告不知該紙鈔為偽
    ，經他人發現後，理應當檢查審視該紙鈔外觀是否果真為偽，甚或詢問其上手該
    紙鈔來源為何，被告捨此不為，經證人告知後反不予理會，是其必早知該紙鈔非
    真實，且被告捨棄支付百元鈔之簡易付款方式，反而以大面額之千元紙鈔支付，
    益徵其明知為偽鈔仍行使之故意等為主要論據。訊據被告乙○○固坦承於右揭時
    地有持上開紙幣一紙交付證人甲○○用以給付計程車費之情，惟矢口否認有何行
    使偽造通用紙幣之犯行，辯稱：其乘坐計程車時，身上僅有現金一千零四十元，
    而車資為九十元，故其始交付司機一千元紙鈔，其並不知該紙幣係偽造，且於經
    告知後，尚且請司機暫候，待其聯絡友人前來給付車資，惟司機該時則已報警處
    理，其確無明知係偽鈔而仍行使之故意云云。
四、經查：被告於警訊時已陳稱其於乘坐前述計程車之時，身上僅有現金一千零四十
    元等語（見偵查卷第五頁），於本院審理時並稱其在警局時，亦有被搜身，確實
    其身上僅有一千零四十元等語（見本院九十年八月七日審判筆錄），而證人即計
    程車車司機甲○○於偵查中固證稱伊在車上有看見被告身上從口袋內拿出零錢及
    百元鈔，不過後來在警局他朋友來之後，就說他身上沒有其他錢，伊不清楚被告
    身上之百元鈔有多少張等語（見偵查卷第三六頁背面），惟證人於本院審理時則
    稱伊係隱約中有看見被告身上有百元鈔，至於是否確有百元鈔，因時間已久，伊
    已不復記憶，而當時伊在車上本已找錢給被告，惟因發現係偽鈔而追上被告，追
    上被告後，被告有說其身上僅剩零錢，所以伊即報警，被告有表示會找朋友來等
    語（見本院九十年八月七日審判筆錄），則證人對於該時被告身上是否確有百元
    鈔，所述前後不一，且被告於伊告知所交付之千元鈔係偽鈔之時及於前往警局時
    ，均稱其身上僅有現金一千零四十元，是被告該時其身上是否確有百元鈔，即非
    無疑。則查，是否於交付前即知悉所持以行使之紙鈔係偽造者，除非經被告自白
    ，否則僅能自交付之張數、偽鈔與真鈔之相似程度、行使之時間及行使偽鈔者被
    查獲時之反應等情況來加以判斷；然本案經查獲之偽造千元紙鈔僅有一張，另該
    紙鈔經本院函請中央銀行發行局進行鑑定，其結果固為：「該張偽鈔係以彩色噴
    墨方式仿印，無隱藏字及凹板印紋凸起效果，紙質與真鈔不同，水印及安全線以
    灰色墨仿製，安全線另以燙印紫色箔膜（含面額數字）方式仿鈔券正面五段裸露
    部分，無折光變色效果，左下角之『1000』面額數字，沒有折光變色反應」，此
    有中央銀行發行局九十年七月十六日（九○）台央發字第○三○○三七五一二號
    函一份附卷可稽，惟自一般人之辨別力觀之，尚非一眼即可分辨，此與經受過辨
    別訓練之人其辨識力自非可相提並論，而徵之證人甲○○於本院審理時所述，伊
    係因當月已收受多紙偽鈔，經朋友告知可以口水戳鈔票之方式以辨識真偽，故伊
    方知本件千元鈔係偽鈔等語（見本院九十年八月七日審判筆錄），且經本院調取
    該紙千元鈔勘驗之結果，該紙鈔票除證人以口水戳破之小部分紙張略有破損之外
    ，紙張全貌尚稱完整，其外觀與真鈔亦甚相似，尚無公訴人所指破損嚴重之情形
    ，則參以證人於收受該紙偽鈔後，已找零予被告，於發現係偽鈔而追上被告後，
    被告有說其身上僅剩零錢，並表示會找朋友來等情，實難認被告確有明知為偽鈔
    而仍持以行使之故意。
四、是按為訴訟上證明之資料，須通常一般之人均不致於有所懷疑，而得確信其為真
    實之程度者，始得據為有罪之認定，倘其證明尚未達於此一程度，而有合理性懷
    疑存在時，即不得遽認被告犯罪；又刑事訴訟之被告依法並無自證無罪之義務，
    若控罪所憑之積極證據，在生活經驗上尚不足以排除其他有利被告之合理推斷，
    致不足以證明犯罪事實時，仍不能因被告否認犯罪之辯解不成立，資為無視積極
    證據不足之理由，通觀最高法院七十六年度台上字第四九八六號、三十年上字第
    四八二號、三十年上字第一八三一號等判例所持一貫見解，不難明瞭。本院綜合
    卷證資料，對於公訴意旨所指被告涉犯刑法第一百九十六條第二項之罪行，客觀
    上既尚未達於通常一般人均不致有所懷疑，而得確信其犯罪事實之程度，依「罪
    證有疑，利於被告」之法則，即應作有利於被告之認定。此外，復查無其他積極
    證據足證被告有何被訴之犯行，既不能證明其犯罪，自應為其無罪之諭知。
據上論斷，應依刑事訴訟法第三百零一條第一項，判決如主文。
本案經檢察官葉奇鑫到庭執行職務
中    華    民    國      九十      年      八      月       二十一     日
                                      臺灣板橋地方法院刑事第一庭
                                          法  官  邱  靜  琪
右正本證明與原本無異。
如不服本判決，應於判決送達後十日內向本院提出上訴狀 (應附繕本) ，上訴於臺灣
高等法院。
                                          書記官    劉日賓
中    華    民    國      九十      年      八      月       二十二     日


司法院資訊處製作；財團法人民間司法改革基金會備份。
